臺灣臺南地方法院民事判決
110年度重訴字第62號
原      告  尚格開發股份有限公司

            尚立建設開發有限公司

共      同
法定代理人  高思宏
共      同
訴訟代理人  莊美貴律師
            王國忠律師
被      告  傅敏雄
            傅義雄
            傅柏勳
            傅毓恩
共      同
訴訟代理人  張鴻欣律師
上列當事人間請求請求所有權移轉登記事件，本院於民國110年7
月1日言詞辯論終結，判決如下：
    主      文
原告之訴駁回。
訴訟費用由原告負擔。
    事實及理由
一、原告主張：被告於109年5月1日將其所共有坐落臺南市○○區○
    ○段0000地號、總面積250.20平方公尺之土地（下稱系爭土
    地）出賣與原告，價款為每坪新臺幣（下同）365,000元，
    並簽訂如本院南司調字卷第11頁所示之土地買賣訂金契約書
    （下稱系爭契約），就系爭土地買賣必要之點之買賣標的及
    價金均已意思表示一致，兩造間就系爭土地之買賣契約關係
    已經成立，原告並已依約交付被告訂金800,000元，惟因系
    爭契約第5條約定「共有人傅義雄現居美國，授權傅柏勳就
    上開土地與甲方（即原告）簽立土地買賣定金契約書…，簽
    訂之日起傅義雄同意一個月內取得駐臺經濟文化辦事處證明
    專用之授權文書寄回臺灣，可供其他人辦理土地所有權移轉
    登記等事宜」，原告因而一直等待被告依約完成授權文書事
    宜，迄超過期限後，原告仍持續催促被告，被告則以：因疫
    情關係無法在期限內完成，但已儘快辦理中等語回復原告，
    原告因而委託建築師、水電技師開始進行建築規劃，並洽詢
    結構技師進行結構評估中，更將預計興建之建築其中1戶與
    客戶成立買賣預約。被告嗣後卻於訂立系爭契約5個月後即1
    09年9月30日始委由律師以台北永春郵局存證號碼000651號
    存證信函向原告表示其遭原告詐欺，拒絕依約移轉登記系爭
    土地，已違反誠信原則，原告因被告不履行及遲延給付所受
    損害仍持續擴大中，被告迄今仍保有系爭土地，並無給付不
    能之情事，則原告請求被告履行兩造就系爭土地之買賣契約
    ，辦理所有權移轉登記並交付系爭土地，自無不合，爰依系
    爭契約之法律關係請求被告移轉登記及交付系爭土地等語，
    並聲明：㈠被告應將其所共有之系爭土地各自之應有部分移
    轉登記與原告；㈡被告應將系爭土地交付原告。
二、被告則以：兩造簽訂之系爭契約標題僅為「土地買賣訂金契
    約書」，契約內容主要記載定金交付事宜，承辦之地政士於
    簽約時另行交付被告正式之房地產買賣契約書樣本，可知系
    爭契約僅為定金契約，並非不動產買賣契約書，其定金之性
    質為立約定金，並無民法第248條之適用，故兩造間就系爭
    土地買賣之本約尚未成立，被告已於109年9月30日委請律師
    發函通知原告拒絕與原告簽訂系爭土地買賣契約及相關買賣
    事宜，系爭契約已合法解除，依系爭契約第8條之約定，被
    告僅需將訂金加倍返還原告即可，原告無權要求被告將系爭
    土地移轉登記及交付與原告；縱認兩造間就系爭土地之買賣
    契約已成立，依系爭契約第8條約定，亦保留以加倍返還訂
    金之方式以解除契約；且依地政士另行交付之正式買賣契約
    書第9條第2項約定：「賣方如不履行契約所定各項義務者，
    即視為賣方違約，買方得限期催告履行，逾期仍不履行即予
    解除契約，賣方應將所收價款退還外，其應同時賠償已繳價
    款同額之違約罰金…」，可知縱使兩造後續簽訂正式之買賣
    契約書，亦仍保留解除契約之條款，被告既已依約解除，原
    告自無從請求被告移轉登記及交付系爭土地等語資為抗辯，
    並聲明：㈠如主文第1項所示；㈡如受不利判決，願供擔保，
    請准宣告免為假執行。
三、兩造不爭執之事實：
（一）原告與被告就被告所共有之系爭土地簽立系爭契約。
（二）原告已依約交付被告訂金800,000元。
四、兩造有爭執之處應在於：㈠系爭契約究係系爭土地買賣之本
    約或預約？㈡被告有無將系爭土地移轉登記及交付與原告之
    義務？茲分述如下：
（一）系爭契約僅係系爭土地買賣之預約：
    ⒈按解釋契約，應探求當事人立約時之真意。而買賣契約有
      預約及本約之分，買賣預約非不得就標的物及價金之範圍
      先為擬定，作為將來訂立本約之張本，但不能因此即認買
      賣本約業已成立；又預約係約定將來訂立一定契約（本約
      ）之契約；而當事人訂立之契約，究為本約或係預約，應
      就當事人之意思定之，當事人之意思不明或有爭執時，應
      通觀契約全體內容是否包含契約之要素，及得否依所訂之
      契約即可履行而無須另訂本約等情形決定之 （最高法院1
      02年度台上字第488號、91年度台上字第100號及85年度台
      上字第2396號判決意旨參照）。
    ⒉原告固以系爭契約就系爭土地買賣必要之點之買賣標的及
      價金均已意思表示一致，兩造間就系爭土地之買賣契約關
      係已經成立，主張系爭契約為兩造就系爭土地買賣之本約
      而非預約，惟此為被告所否認，並以前詞抗辯。本院審酌
      ：
　　　⑴系爭契約固然已就買賣標的物及價金之範圍有所約定，
        然觀其內容，實際上就買賣標的僅標明地號，而就價金
        部分亦僅載明每坪單價，並未載明總價，由系爭契約第
        6條約定可知，系爭土地當時尚未經鑑界，而本件又為
        空地買賣，系爭土地是否有遭他人占用之情形尚屬未知
        ，依此情形綜合考量，可認系爭契約就買賣標的僅簡單
        標示地號、價金亦僅標明每坪單價，應係預留商議空間
        ，以避免系爭土地有遭他人占用之情形，故應認系爭契
        約僅係就標的物及價金之範圍先為擬定，作為將來訂立
        本約之張本，依上開說明，尚不能僅據此即謂買賣本約
        已成立。
　　　⑵再者，兩造簽立之系爭契約名為「土地買賣訂金契約書
        」，由系爭契約之命名，已可知兩造簽立系爭契約，係
        約定將來就系爭土地成立買賣契約之意思，否則直接名
        為土地買賣契約書即可，何須加註「訂金」，可初步認
        為系爭契約係屬預約，而非本約。
　　　⑶又由系爭契約第7條約定，兩造就系爭土地買賣同意辦理
        價金信託，惟系爭契約除此之外，其餘就價金信託之約
        定，諸如買受人於出賣人於履行其出售系爭土地之義務
        至何種程度時應將價金交與受託人等事項，卻完全未置
        一詞，而此攸關系爭土地之移轉、點交及買賣價金應如
        何給付之問題，兩造就系爭土地買賣既約定須以價金信
        託方式給付價金，即就債之履行已約定特定方式，若就
        此無約定，買受人自難以履行，而有詳細約定之必要，
        系爭契約就此應如何執行竟全未約定，應認尚有另訂本
        約以明示買賣雙方權利義務之必要，更足認系爭契約僅
        係兩造就系爭土地買賣標的物及價金先為擬定，約定將
        來就系爭土地另行簽訂買賣契約（本約）之預約。
　　　⑷另外，一般空地買賣實務上，通常亦會約定若土地有遭
        臨地建築物越界占用，或為他人無權占用之情形，出賣
        人應排除之期限、無從排除應如何找補價金及契約解除
        權等事項，此為系爭契約買賣標的物交付之重要事項，
        應有詳細約定之必要，否則買賣標的物之交付即有困難
        ，系爭契約就此亦完全未置一詞，同上所述，更足認系
        爭契約僅係預約，而非本約。
　　　⑸本院依上開證據相互勾稽，認為兩造簽訂系爭契約之真
        意，僅在就系爭土地買賣成立預約，揆諸首開說明，此
        外，原告就系爭契約係屬系爭土地買賣本約部分復無法
        舉證以實其說，自難信為真實。
（二）被告並無將系爭土地移轉登記及交付與原告之義務：
    ⒈按所謂預約係約定將來訂立一定契約（即本約）之契約，
      預約權利人僅得請求對方履行訂立本約之義務，不得逕依
      預定之本約內容主張權利（最高法院82年度台上字第415
      號判決意旨參照）。
    ⒉原告固以前詞主張被告違反誠信原則，不得依系爭契約第8
      條約定解除系爭契約，被告就系爭土地尚未陷於給付不能
      ，應依約將系爭土地移轉登記及交付與原告云云。惟查系
      爭契約係屬兩造就系爭土地買賣標的物及價金先為擬定，
      約定將來就系爭土地另行簽訂買賣契約（本約）之預約，
      業經認定如前，揆諸上開說明，原告僅得請求被告履行訂
      立本約之義務，而不得逕依預定之本約內容請求被告將系
      爭土地移轉登記及交付與原告，故原告本件請求，自屬無
      據。
五、綜上所述，系爭契約係屬兩造就系爭土地買賣標的物及價金
    先為擬定，約定將來就系爭土地另行簽訂買賣契約（本約）
    之預約，原告僅得請求被告履行訂立本約之義務，而不得逕
    依預定之本約內容請求被告將系爭土地移轉登記及交付與原
    告，從而，原告請求：㈠被告應將其所共有之系爭土地各自
    之應有部分移轉登記與原告；㈡被告應將系爭土地交付原告
    ，均無理由，應予駁回。
六、本件事證已明，兩造其餘攻擊防禦方法及所提證據，經斟酌
    後，核與本件之結論，不生影響，爰不一一論列，附此敘明
    。
七、訴訟費用負擔之依據：民事訴訟法第78條、第85條第1項前
    段。
中　　華　　民　　國　　110 　年　　7 　　月　　22　　日
                  民事第一庭  法  官  游育倫
以上正本係照原本作成。
如不服本判決，應於送達後20日內，向本院提出上訴狀並表明上
訴理由（須附繕本）。如委任律師提起上訴者，應一併繳納上訴
審裁判費。 
中　　華　　民　　國　　110 　年　　7 　　月　　28　　日
                              書記官  林彥丞